ACORDAO-COMPLETO-2470008

ACÓRDÃO 8797/2021 ATA 21/2021 - PRIMEIRA CÂMARA

VISTOS, relatados e discutidos estes autos de Embargos de Declaração opostos pelo Banco do Brasil S.A. ao Acórdão 3343/2021-TCU-Primeira Câmara, prolatado em processo de representação, dando conta de possíveis s irregularidades no âmbito da Licitação Eletrônica LE 2020/01844,
ACORDAM os Ministros do Tribunal de Contas da União, reunidos em sessão da 1ª Câmara, ante as razões expostas pelo Relator, em:
9.1. conhecer dos presentes embargos de declaração, por satisfazer os requisitos de admissibilidade previstos no art. 34 da Lei 8.443/1992, c/c o art. 287 do Regimento Interno do TCU, para, no mérito, rejeitá-los; e
9.2. dar ciência desta deliberação ao Banco do Brasil S.A.

Embargos de Declaração opostos pelo Banco do Brasil S.A. ao Acórdão 3343/2021-TCU-1ª Câmara, prolatado em processo de representação, dando conta de possíveis s irregularidades no âmbito da Licitação Eletrônica LE 2020/01844.

Primeira Câmara

Banco do Brasil S/A.

3. Recorrente: Banco do Brasil S/A.

13.1. Ministros presentes: Walton Alencar Rodrigues (Presidente), Vital do Rêgo e Jorge Oliveira.
13.2. Ministro-Substituto convocado: Augusto Sherman Cavalcanti (Relator).
13.3. Ministro-Substituto presente: Weder de Oliveira.

AUGUSTO SHERMAN

Ministro-Substituto Augusto Sherman Cavalcanti.

O Banco do Brasil interpôs Embargos de Declaração ao Acórdão 3343/2021-TCU-Primeira Câmara, prolatado em processo de representação, sob a alegação da existência de contradição na decisão, nos seguintes termos:
" (...) 
	I - BREVE CONTEXTUALIZAÇÃO E ACÓRDÃO EMBARGADO:
4. 	O acórdão embargado foi proferido no julgamento de Representação acerca de suposta irregularidade contida no edital da Licitação Eletrônica 2020/01844, especificamente em seu item 8.3.7, que exigia, como condição para habilitação no certame, que a empresa licitante possuísse inscrição no Conselho Regional de Engenharia e Agronomia (CREA) da unidade federativa onde seria executado o objeto (peça 1) . 
5. 	Assim, o Acórdão 3343/2021-TCU-Plenário, acolhendo a proposta inserta na instrução da área técnica, considerou que a mencionada exigência afronta o disposto nos arts. 37, inciso XXI, e 173, § 1º, inciso III, da Constituição Federal c/c o art. 58 da Lei 13.303/2016, assim como a Súmula/TCU 272 e a jurisprudência desse Tribunal (Acórdão 1017/2019-TCU-Plenário, com redação alterada pelo Acórdão 739/2020-TCU-Plenário, 1.020/2019-TCU-Plenário, com redação alterada pelo Acórdão 873/2020-TCU-Plenário, e Acórdão 2309/2020-TCU-Plenário) . 
6. 	Entrementes, na instrução acolhida in totum pelo Acórdão objurgado, restou consignado não ser o caso de adentrar na discussão quanto à legalidade da aplicação subsidiária da Lei nº 8.666/93, a qual decorreria da subsunção ao inciso XXI do art. 37 da CF, que rege, contudo, exclusivamente as contratações da administração direta, autárquica e fundacional, e não das empresas estatais. 
7. 	Isso porque no entender da área técnica, calcada na fundamentação dos julgados citados como paradigmas, a exemplo do Acórdão 739/2020 e 873/2020 - TCU-Plenário, o art. 58 da Lei 13.303/2016 dispôs plenamente sobre os critérios gerais de habilitação, não sendo necessário enfrentar a questão acerca da (in) aplicação subsidiária da Lei 8.666/1993. 
8. 	Assim, o acórdão embargado que, dentre as razões de decidir, afasta a discussão quanto à aplicação subsidiária da Lei nº 8.666/93 às estatais que atuam em mercado concorrencial, mostra-se contraditório ao inserir em sua fundamentação dispositivo constitucional também estranho à causa (art. 37, inciso XXI, da CF) e que se prestaria exclusivamente a sustentar eventual argumento de subsidiariedade legal, como demonstrar-se-á adiante. 
II - DOS VÍCIOS DO ACÓRDÃO EMBARGADO:
9. 	Com o máximo de respeito, o acórdão embargado é contraditório ao afirmar que houve 'irregularidade identificada na Licitação Eletrônica 2020/01844 atinente à exigência, como requisito de habilitação, de que os licitantes comprovem possuir inscrição ou visto no Conselho Regional Profissional da unidade federativa em que será executado o objeto, em afronta ao disposto nos arts. 37, inciso XXI, (...) '. Isso porque o mesmo acórdão sequer cogita a aplicação subsidiária da Lei nº 8.666/93 ao caso concreto. 
10. 	Aliás, a inaplicabilidade dessa norma foi reconhecida recentemente pelo Plenário do Supremo Tribunal Federal (STF) , no julgamento do RE 441.280. Por maioria de votos, na sessão virtual encerrada em 05/03/2021, o STF decidiu que a Petróleo Brasileiro S.A. (Petrobrás) não está sujeita às normas para licitações previstas na Lei 8.666/1993. Ao negar provimento ao recurso, o colegiado destacou que a agilidade que se exige das empresas estatais que atuam no mercado é incompatível com um sistema rígido de licitação imposto por citada lei. 
11. 	Ainda que o acórdão não tenha sido publicado, é de bom alvitre colacionar trecho da minuta do voto condutor, Relator Ministro Dias Tóffoli, extraído do site daquela Corte: 
'A agilidade que se exige das empresas que atuam no mercado é absolutamente incompatível com um sistema rígido de licitação, como esse imposto pela referida Lei nº 8.666/93. 
Daí a perspectiva de impor-se, já com a Emenda n° 19/98, um regime diferenciado com esse reconhecimento constitucional, consequência previsível da redação original do § 1º do artigo 173 da Constituição, que adotou para essas empresas, na prática de atos de comércio, o regime do direito privado. (Minuta de Voto, Ministro Relator Dias Toffoli) Grifado 
12. 	Ocorre que o Banco, desde a EC nº 19/89, como sociedade de economia mista submetida ao regime próprio das empresas privadas, não está sujeito ao art. 37, inciso XXI, da Constituição Federal, e sim ao art. 173, §1º, inciso III, mormente no âmbito de suas contratações. 
13.	Pontua-se que a lei que rege as contratações das estatais, qual seja, a Lei nº 13.303/2016, e a Lei nº 8.666/93, destinada à administração direta, autárquica e fundacional, estão no mesmo nível hierárquico e são derivadas de mandamentos constitucionais diversos. Não são leis suplementares, de forma que suposta afronta à Lei nº 13.303/16 e ao art. 173, §1º, III da CF não poderia ser combinada com afronta a dispositivo não conexo, no caso, o art. 37, XXI da CF, como observa-se: 
Art. 22. Compete privativamente à União legislar sobre: (...) 
XXVII - normas gerais de licitação e contratação, em todas as modalidades, para as administrações públicas diretas, autárquicas e fundacionais da União, Estados, Distrito Federal e Municípios, obedecido o disposto no art. 37, XXI, e para as empresas públicas e sociedades de economia mista, nos termos do art. 173, § 1º, III; 
Art. 37. A administração pública direta e indireta de qualquer dos Poderes da União, dos Estados, do Distrito Federal e dos Municípios obedecerá aos princípios de legalidade, impessoalidade, moralidade, publicidade e eficiência e, também, ao seguinte:
 (...) 
XXI - ressalvados os casos especificados na legislação, as obras, serviços, compras e alienações serão contratados mediante processo de licitação pública que assegure igualdade de condições a todos os concorrentes, com cláusulas que estabeleçam obrigações de pagamento, mantidas as condições efetivas da proposta, nos termos da lei, o qual somente permitirá as exigências de qualificação técnica e econômica indispensáveis à garantia do cumprimento das obrigações. 
Art. 173. Ressalvados os casos previstos nesta Constituição, a exploração direta de atividade econômica pelo Estado só será permitida quando necessária aos imperativos da segurança nacional ou a relevante interesse coletivo, conforme definidos em lei. 
§ 1º. A lei estabelecerá o estatuto jurídico da empresa pública, da sociedade de economia mista e de suas subsidiárias que explorem atividade econômica de produção ou comercialização de bens ou de prestação de serviços, dispondo sobre: 
 (...) 
III - licitação e contratação de obras, serviços, compras e alienações, observados os princípios da administração pública; 
14. 	Por certo, da interpretação conjugada desses dispositivos, percebe-se que a EC 19/1998, ao alterar o art. 22, inciso XXVII, da CF, expressamente cindiu os regramentos legais e apartou o regime jurídico licitatório da administração direta, autárquica e fundacional, do regime das empresas estatais que restaram sujeitas ao regramento jurídico próprio das empresas privadas (art. 22, inciso XXVII, e art. 173, §1°, inciso III, da CF) . 
15. 	Isso permite inferir que o Banco do Brasil, sociedade de economia mista, está subordinado à disciplina constitucional do art. 173, § 1º, inciso III, da CF e, consequentemente, à disciplina legal da Lei nº 13.303/2016, norma prevista no referido artigo constitucional. 
16. 	Nesse diapasão, a edição da Lei nº 13.303/2016 decorreu justamente da necessidade de concretizar a aplicação do art. 173, § 1º, inciso III, da CF, pois até então - quase vinte anos após a promulgação da EC nº 18/89, havia uma lacuna legislativa que culminava na aplicação imprópria da Lei nº 8.666/93, esta sim derivada do art. 37, inciso XXI, da CF, às empresas estatais. Tal medida retirava- lhes agilidade e, consequentemente, o poder de competição frente às empresas privadas do mesmo ramo. 
17. 	A escorreita exegese constitucional é aderente aos ditames do art. 173, § 1º, inciso III, da CF, que, repisa-se, se materializou na Lei nº 13.303/2016, e por sua vez, forma um bloco normativo para com seu nascedouro, o art. 22, inciso XXVII, da CF e princípios gerais da administração repetidos em todos os normativos citados. Não está, portanto, associado especificamente ao art. 37, inciso XXI, da CF, que, como exaustivamente dito, é dirigido à administração direta, autárquica e fundacional, especialmente aos prestadosres de serviços públicos, por força da separação de regimes imposta pelo já citado art. 22, inciso XXVII, da CF. 
18. 	Reforçando as diferenças muito relevantes entre as finalidades de ambos normativos, em vista da característica das contratações promovidas nas diversas órbitas, exsurge o Enunciado 17, aprovado por ocasião da I primeira Jornada de direito Administrativo - CEJ/CJF - Agosto/2020: 'Os contratos celebrados pelas empresas estatais, regidos pela Lei nº 13.303/2016, não possuem aplicação subsidiária da Lei nº 8.666/1993. Em casos de lacuna contratual, aplicam-se as disposições daquela Lei e as regras e os princípios de direito privado'. 
19. 	A Lei das Estatais, dessa forma, estabeleceu regramento próprio disciplinando os processos licitatórios a fim de garantir celeridade às contratações pelas entidades da Administração Pública sob o regime de Direito Privado, regidas pelo art. 173, §1º, inciso III, da CF c/c art. 22, inciso XXVII, também da CF, fato que claramente afasta a subsunção dessas empresas ao regime do art. 37, inciso XXI, da CF, como aludido de modo contraditório no acórdão embargado. 
20. 	Aliás, no que tange especificamente à apontada contradição, a 2ª Câmara dessa Corte de Contes, acolheu os argumentos do Banco do Brasil e suprimiu da fundamentação do acórdão recorrido a citada afronta ao art. 37, inciso XII, da CF, ao julgar o TC nº Processo 027.446/2019-0, que versava sobre idêntica matéria. Veja-se a transcrição de trecho do Voto do Senhor Ministro Raimundo Carreiro, Relator do Recurso (anexo) : 
'No decorrer da sessão, após a Sustentação Oral efetuada pela advogada representante do Banco do Brasil, Sandra de Sousa Padilha Cebola, OAB/RJ 166.289, acolhi os argumentos apresentados no sentido de afastar da nova redação do item 9.2 da decisão recorrida a menção ao art. 37, inciso XXI da Constituição Federal, uma vez que não altera a essência de seus objetivos. Assim, a deliberação passa a ter a seguinte redação: '9.2. fixar prazo de 5 (cinco) dias, com fundamento no art. 71, inciso IX, da Constituição da República, combinado com o art. 45 da Lei 8.443, de 16/7/1992, para que o Banco do Brasil promova a anulação dos atos relativos ao Pregão Eletrônico 02528/2019 - Licitação ID 780959/Lote 3, ante violação ao art. 173, § 1º, inciso III, da Constituição Federal c/c o art. 58 da Lei 13.303/2016, devendo a unidade jurisdicionada comprovar a anulação do certame ao TCU, tão logo seja efetuada' 
'Do exposto, VOTO por que o Tribunal adote o Acórdão que ora submeto à apreciação deste Colegiado.' (grifos inseridos) 
21. 	A posição da Corte no processo ora mencionado ratifica a contradição existente no acórdão embargado, haja vista que desde o advento da EC 19/98 os regimes jurídicos decorrentes dos artigos 37, inciso XXI, e 173, §1º, inciso III, da CF foram cindidos seguindo rumos legislativos diversos, um voltado ao regime publicista inerente ao serviço público e o outro voltado ao regime jurídico próprio das empresas privadas, que exercem atividade em mercado concorrencial. 
22. 	Com efeito, a decisão tornou-se contraditória na medida em que o acórdão embargado combina afronta a dispositivos constitucionais que abarcam regimes jurídicos distintos, afetos à discussão quanto à subsidiariedade de aplicação das leis regentes, matéria não debatida na instrução. 
23. 	Dessa forma, em face da contradição apontada e do recente entendimento do STF, o Banco requer por meio dos presentes embargos que esse Egrégio Tribunal, saneando o vício existente no Acórdão 3343/2021, exclua a afronta ao inciso XXI do artigo 37 da Constituição Federal. 
III - PEDIDOS:
24. 	Pelas razões expostas, o Banco requer sejam conhecidos e acolhidos os presentes embargos declaratórios, para o fim de sanear a contradição apontada e, como consequência direta desse saneamento, excluir do item 'b' do Acórdão 3342/2021-TCU-Primeira Câmara a menção de afronta ao art. 37, inciso XXI, da Constituição Federal."
É o Relatório.

Sandra de Sousa Padilha Cebola (OAB/RJ 166.289) e outros.

Não atuou.

EMBARGOS DE DECLARAÇÃO. Representação. Alegação de contradição no acórdão embargado. Conhecimento. Inexistência do vício alegado. Rejeição.

REPRESENTAÇÃO (REPR)

não atuou.

Trata-se de embargos de declaração opostos pelo Banco do Brasil S.A. ao Acórdão 3343/2021-TCU-Primeira Câmara, prolatado em processo de representação, dando conta de possíveis s irregularidades no âmbito da Licitação Eletrônica LE 2020/01844.
2.	Inicialmente, conheço do presente recurso, por satisfazer os requisitos de admissibilidade previstos no art. 34 da Lei 8.443/1992, c/c o art. 287 do Regimento Interno do TCU.
3.	O acórdão recorrido, conheceu da representação, para considerá-la procedente, dando, ao mesmo tempo, ciência ao Banco do Brasil S.A. da irregularidade objeto da representação, nos seguintes termos:
"b) dar ciência à Diretoria de Suprimentos, Infraestrutura e Patrimônio, do Banco do Brasil S.A., com fundamento no art. 9º, inciso I, da Resolução/TCU 315/2020, sobre a irregularidade identificada na Licitação Eletrônica 2020/01844 atinente à exigência, como requisito de habilitação, de que os licitantes comprovem possuir inscrição ou visto no Conselho Regional Profissional da unidade federativa em que será executado o objeto, em afronta ao disposto nos arts. 37, inciso XXI, e 173, § 1º, inciso III, da Constituição Federal c/c o art. 58 da Lei 13.303/2016, assim como a Súmula TCU 272 e jurisprudência deste Tribunal (Acórdão 1017/2019-TCU-Plenário, com redação alterada pelo Acórdão 739/2020-TCU-Plenário, 1.020/2019-TCU-Plenário, com redação alterada pelo Acórdão 873/2020-TCU-Plenário, e Acórdão 2309/2020-TCU-Plenário) , para que sejam adotadas medidas internas com vistas à prevenção de outras ocorrências semelhantes;"
4.	Por meio dos presentes embargos, o Banco do Brasil argui a ocorrência de contradição na decisão recorrida, sob a alegação de que na instrução da Selog (peça 14) acolhida pelo acórdão recorrido, restou consignado não ser o caso de adentrar na discussão quanto à legalidade da aplicação subsidiária da Lei 8.666/1993, a qual decorreria do art. 37, inciso XXI, da CF/88. Tal dispositivo constitucional, entretanto, regeria exclusivamente as contratações da administração direta, autárquica e fundacional, e não das empresas estatais. Dessa forma, o embargante requer a remoção da menção ao mencionado dispositivo, sob o argumento de que a empresa estatal se submete à Lei 13.303/2016, a qual decorre do art. 173, §1º, inciso III, da Constituição Federal, estando, portanto, a mencionada Lei, bem como a Lei 8.666/1993, no mesmo nível hierárquico, sendo, contudo, derivadas de mandamentos constitucionais diversos.
5.	Alega, ainda, que desde a Emenda Constitucional 19/89, o Banco do Brasil, na condição de sociedade de economia mista, está submetido ao regime próprio das empresas privadas, não estando sujeito ao art. 37, inciso XXI, da Constituição Federal, e sim ao art. 173, §1º, inciso III, mormente no âmbito de suas contratações.
6.	Entendo, todavia, inexistir a contradição alegada. 
7.	Em primeiro lugar, verifica-se que na mencionada instrução de mérito da Selog não houve a alegada abstenção quanto à discussão sobre a legalidade da aplicação subsidiária da Lei 8.666/1993 aos procedimentos licitatórios do Banco do Brasil. Pelo contrário, a possiblidade dessa aplicação subsidiária foi expressamente consignada no seguinte excerto daquela instrução:
14. A [Lei] 13.303/2016 dispôs sobre o estatuto jurídico da empresa pública, da sociedade de economia mista e de suas subsidiárias, passando a disciplinar, também, sobre as licitações e contratações desses entes, sem afastar a aplicação da Lei 8.666/1993 naquilo que fosse omissa ou que não estivesse previsto no regulamento de licitações e contratos da entidade. (grifei) 
8.	Não procede também o argumento de que o Banco do Brasil não está sujeito ao art. 37, inciso XXI, da Constituição Federal. A literalidade do caput do mencionado artigo submete também as entidades da administração pública indireta - que é o caso das sociedades de economia mista - ao cumprimento das disposições daquele dispositivo constitucional, não havendo ressalva quanto à observância também do seu inciso XXI. 
9.	Quanto a essa questão, o embargante apresenta o seguinte argumento acerca da não submissão ao mencionado dispositivo constitucional:
"10. 	Aliás, a inaplicabilidade dessa norma foi reconhecida recentemente pelo Plenário do Supremo Tribunal Federal (STF) , no julgamento do RE 441.280. Por maioria de votos, na sessão virtual encerrada em 05/03/2021, o STF decidiu que a Petróleo Brasileiro S.A. (Petrobrás) não está sujeita às normas para licitações previstas na Lei 8.666/1993. Ao negar provimento ao recurso, o colegiado destacou que a agilidade que se exige das empresas estatais que atuam no mercado é incompatível com um sistema rígido de licitação imposto por citada lei. 
11. 	Ainda que o acórdão não tenha sido publicado, é de bom alvitre colacionar trecho da minuta do voto condutor, Relator Ministro Dias Tóffoli, extraído do site daquela Corte: 
"A agilidade que se exige das empresas que atuam no mercado é absolutamente incompatível com um sistema rígido de licitação, como esse imposto pela referida Lei nº 8.666/93. 
Daí a perspectiva de impor-se, já com a Emenda n° 19/98, um regime diferenciado com esse reconhecimento constitucional, consequência previsível da redação original do § 1º do artigo 173 da Constituição, que adotou para essas empresas, na prática de atos de comércio, o regime do direito privado. (Minuta de Voto, Ministro Relator Dias Toffoli) Grifado 
12. 	Ocorre que o Banco, desde a EC nº 19/89, como sociedade de economia mista submetida ao regime próprio das empresas privadas, não está sujeito ao art. 37, inciso XXI, da Constituição Federal, e sim ao art. 173, §1º, inciso III, mormente no âmbito de suas contratações."  (destaques no original)  
10.	Entendo, entretanto, que o mencionado julgamento ocorrido em 06/03/2021 no âmbito do Supremo Tribunal Federal - portanto, em data posterior ao julgamento que resultou no acórdão embargado neste Tribunal - não é matéria a ser tratada nas restritas vias dos embargos declaratórios, por se tratar de fato novo, adentrando à discussão de mérito dos presentes autos.
11.	No que toca à jurisprudência majoritária desta Corte sobre a matéria ora em discussão, em que pese a decisão relatada pelo Ministro Raimundo Carreiro apontada nos embargos, há que ser mencionado que questão semelhante já foi objeto de ciência ao Banco do Brasil por meio de várias decisões recentes. Neste sentido, cito os Acórdão 2309/2020-TCU-Plenário (relator Ministro Aroldo Cedraz) , 1.017/2019-TCU-Plenário (relator Ministro Bruno Dantas) , 739/2020-TCU-Plenário (relator Ministro Bejamin Zymler) e 873/2020-TCU-Plenário (relator Ministro Bejamin Zymler) . Em todos esses acórdãos, foi dada ciência ao Banco do Brasil acerca da afronta ao art. 37, inciso XX1, da CF/88. Os dois últimos acórdãos mencionados, prolatados em sede de pedidos de reexame interpostos pelo Banco do Brasil, foram objeto também de embargos de declaração, nos quais foi questionada a observância do mencionado dispositivo constitucional. Estes embargos foram julgados pelos Acórdãos 1.485/2020 e 1.486/2020, ambos do Plenário, em que foram rejeitados.
12.	À guisa de esclarecimento, considero oportuno reproduzir aqui o seguinte excerto do Voto condutor do Acórdão 1485/2020-TCU-Plenário, da lavra do eminente Ministro Benjamin Zymler, sobre a questão que é também objeto do presente recurso:
"11. Em uma segunda linha argumentativa, o Banco do Brasil expõe que o art. 37, inciso XXI, da Constituição Federal não se aplica às sociedades de economia mista exploradoras de atividade econômica. Assim, a estatal somente se subordinaria ao art. 173, § 1º, inciso III da Constituição Federal.
12. Nessa seara, à disciplina legal do art. 58 da Lei 13.303/2016 - que versa sobre os requisitos de habilitação das licitações promovidas pelas empresas públicas e sociedades de economia mista -, não deveria ser aplicado entendimento como se ele estivesse jungido pelo art. 37, XXI da Constituição Federal.
13. A respeito, observo que o caput do art. 37 da Constituição Federal estabelece disposições aplicáveis à administração pública direta e indireta, incluindo, portanto, nessa última hipótese, a sociedade embargante.
14. O inciso XXI desse artigo, por sua vez, estabelece princípios básicos referentes a licitações públicas, como: igualdade de condições aos licitantes (isonomia) e restrição das exigências de qualificação técnica e econômica ao mínimo necessário (ampliação da competitividade e busca da proposta mais vantajosa) .
15. Já o art. 173, § 1º, inciso III, da Constituição Federal estabelece que:
"§ 1º A lei estabelecerá o estatuto jurídico da empresa pública, da sociedade de economia mista e de suas subsidiárias que explorem atividade econômica de produção ou comercialização de bens ou de prestação de serviços, dispondo sobre: ...
III - licitação e contratação de obras, serviços, compras e alienações, observados os princípios da administração pública;"
16. Desta feita, com o entendimento de que mesmo as licitações promovidas pelas estatais exploradoras de atividade econômica estão sujeitas aos princípios que regem a administração pública, assim foi exposto no voto condutor do acórdão embargado:
"36. O que se depreende desses normativos é que os requisitos de habilitação em licitações públicas devem se ater ao mínimo indispensável para garantir que os licitantes detenham condições de adequadamente cumprir o objeto da futura contratação. Exigências que ultrapassem essas condições restringem indevidamente a competitividade do certame e podem afetar a busca da proposta mais vantajosa para a administração pública, com a consequente violação do princípio da economicidade. ...
38. Com efeito, o novo regime jurídico das empresas estatais, com respaldo no art. 173 da Constituição Federal, busca assegurar às estatais um regime jurídico semelhante aos das empresas privadas. Assim, com uma maior flexibilidade de atuação, as empresas públicas e as sociedades de economia mista terão melhores condições de atingir seus objetivos estatutários com a eficiência esperada pela sociedade.
39. Em que pese essa maior liberdade na escolha dos requisitos de habilitação, há algumas exigências que derivam do ordenamento jurídico e são aplicáveis também às contratações no setor privado. Dentre elas, como antes exposto, pode-se destacar a exigência de registro no conselho regional de engenharia nas situações antes mencionadas. ...
44. Sob esse aspecto, cabe observar que a imposição de despesa desnecessária a todos que desejem participar da licitação pode afastar potenciais licitantes. Trata-se, assim, de típica exigência a ser exigida somente do vencedor da licitação na fase de contratação, pois não é razoável impor ao licitante uma obrigação que somente se fará necessária caso seja vencedor da licitação.
45. Em suma, se não é imprescindível para a avaliação da capacidade técnica da empresa, de acordo com as normas antes expostas, não é cabível a exigência na fase de habilitação. ...
52. Com efeito, não se discute que o Banco do Brasil deva perseguir o princípio da eficiência, um dos pilares da Lei 13.303/2016. Cabe igualmente reconhecer que a demora para que o Crea competente emita o visto acaba por atrasar a realização de contratações pelo banco.
53. Na situação em espécie, entretanto, creio que devam prevalecer os princípios da busca pela proposta mais vantajosa e da isonomia, em decorrência de a matéria ter sido objeto de expressa disposição constitucional (art. 37, inciso XXI, da Constituição Federal) ."
13.	Por essas razões, seguindo a jurisprudência majoritária deste Tribunal acerca da matéria objeto do recurso ora manejado, entendo que os presentes embargos devem ser rejeitados.
	Ante o exposto, manifesto-me por que o Tribunal aprove o acórdão que ora submeto à apreciação deste Colegiado.
TCU, Sala das Sessões, em 22 de junho de 2021.
AUGUSTO SHERMAN CAVALCANTI 
Relator